【裁判字號】    89,訴,1190
【裁判日期】    900531
【裁判案由】    發明專利申請
【裁判全文】
臺北高等行政法院判決                         八十九年度訴字第一一九○號
                              .
    原      告  龍實業有限公司
    代  表  人  甲○○
    訴訟代理人  丁○○律師
    複  代理人  徐東昇律師
    訴訟代理人  戊○○
    原      告  乙○○
    訴訟代理人  徐東昇律師
    被      告  經濟部智慧財產局
    代  表  人  陳明邦（局長）
    訴訟代理人  丙○○
右當事人間因發明專利申請事件，原告不服經濟部中華民國八十九年七月十三日經（
八九）訴字第八九○八七七五六號訴願決定，提起訴訟，本院判決如左：
    主  文
原告之訴駁回。
訴訟費用由原告負擔。
    事  實
一、事實概要：原告前於民國（下同）八十六年五月二十日以「沐浴用袋刷之製造方
    法」向被告（原經濟部中央標準局，八十八年一月二十六日改制為經濟部智慧財
    產局）申請發明專利，經該局編為第00000000號予以審查，不予專利。
    原告不服，申請再審查，經被告於八十九年二月二日以（八九）智專三（一）○
    五○一七字第○八九八七○○○一九○號再審查審定書為應不予專利之處分，原
    告仍不服，提起訴願，遭決定駁回，遂提起行政訴訟。
二、兩造聲明：
    (一)原告聲明：請求撤銷原處分及訴願決定。訴訟費用由被告負擔。
    (二)被告聲明：如主文所示。
三、兩造之爭點：原告以「沐浴用袋刷之製造方法」申請發明專利，是否有專利法第
    二十條第二項所稱「係運用申請前既有之技術或知識，而為熟習該項技術者所能
    輕易完成」之不得申請取得發明專利之情形？
    (一)原告主張：
      (1)按行政訴訟法第四條明文規定，人民因中央或地方機關之違法行政處分，認
        為損害其權利或法律上之利益，經依訴願法提起訴願而不服其決定，得向高
        等行政法院提起撤銷訴訟。另按專利法第二十條明文規定，凡具「產業上利
        用性」、「新穎性」及「進步性」之發明，可依法申請取得發明專利。查本
        案申請發明專利之標的係「沐浴用袋刷之製造方法」，而由再審查核駁審定
        書及訴願決定書所述理由觀之，本案申請發明確具產業上利用性及新穎性，
        惟不具進步性，故不予本案發明專利。然本案確實符合發明進步性之專利要
        件，被告未洞悉此項事實，逕以與事實相違之理由拒予本案發明專利，原處
        分顯屬違法不當。
      (2)首先，原告在此須先澄清一重要觀念，即「以新方法製造舊物品可否准予專
        利」？關於此點係肯定的，理由如下：
        按專利法第九十一條明文規定，製造方法專利所製成之物品在該製造方法
          申請專利前為國內外所未見者，他人製造相同之物品，推定為以該專利方
          法所製造。前項推定得提出反證推翻之。如能舉證證明以其他方法亦可製
          造相同之物品者，視為反證。反證所揭示製造及營業秘密之合法權益，應
          予充分保障。依上述法條意旨可知，即使某人依其新製造方法所製造之物
          品與另一舊物品相同，惟，若該新製造方法與習知之製造方法不同，則該
          新製造方法之合法權益應給予保障。換言之，即該新製造方法符合專利法
          之規定，應給予發明專利。最淺顯例子，莫如鞋墊及高爾夫球桿。雖然鞋
          墊及高爾夫球桿均為習知之物品，由本國專利公報中可輕易得知，不論是
          鞋墊或高爾夫球桿之製造方法為數甚多，而各該鞋墊或高爾夫球桿之製造
          方法其技術手段均有可專利性之處，因而獲准發明專利。易言之，「並非
          」首先揭露製造鞋墊或高爾夫球桿之製法獲准發明專利後，日後技術上有
          改進或創新之製法皆無法再獲准發明專利。
        查本案申請發明專利之標的係「沐浴用袋刷之製造方法」，而本案申請專
          利範圍所揭露之技術手段係由一系列步驟所組成之「製法」，並非沐浴用
          袋刷之「結構」。揆諸前揭法條及論述，即使依本案製法所製成之「沐浴
          用袋刷」係習知之物品，而其結構亦與習知之物品相同或近似，惟本案申
          請發明專利之技術手段係「製法」而非「結構」，論究本案是否應獲准專
          利，自應以「製法」之觀點審查本案之可專利性，倘本案之製法與習知製
          造沐浴用袋刷之「製法」不同，且具有可專利性，理當獲准發明專利。
      (3)被告以「結構」之先行技術與本案之「製法」比較，並據以認定本案之製法
        不具進步性，其認事用法上是否違誤？關於此點，係肯定的，理由如下：
        如前項所述，本案申請發明之標的係由一系列步驟所組成之「沐浴用袋刷
          之製造方法」，係屬「方法發明」，並非「物品或結構」之發明，是以，
          判斷本案是否符合發明之進步性，自應論究本案申請專利範圍所揭「製法
          」之進步性，亦即，應持「製法」之觀點，將本案之製法與習用技術領域
          之「製法或方法」技術做比較，藉以判斷本案之「製法」技術是否非熟習
          該項技術者所能輕易完成者，而非持「結構」之觀點，以「物品結構」之
          引證資料來論究本案之「製法」是否有違發明之進步性規定。惟被告卻犯
          了以「結構」之先行技術來否定本案「製法」進步性之審查上之謬誤，如
          再審查核駁審定書第二頁及第三頁所述：「本案之第二部分是形成扁平型
          、波浪狀之袋刷乃是其『結構特徵』用以具有清潔效果，而引證三（第二
          六四六八三號）之網體（內、外）之『結構』僅與本案『造形』略有不同
          ，其效果均具有清潔效果」。
        而訴願決定機關未查，亦持與被告相同之謬誤觀點：訴願決定書第四頁：
          「本案與引證三之『結構』皆為一端封閉，另端設有彈性阻擋緣的開端，
          主體為網狀材料且皆可翻摺而成為沐浴用袋刷，因此，二者之技術特徵相
          同，‧‧‧，本案之造形與引證三之網體（內、外）之『結構』雖有不同
          ，惟仍屬運用申請前既有之技術或知識，而為熟習該項技術者所能輕易完
          成者」。據此，被告以「結構」之觀點來否定本案「製法」之進步性，其
          原處分在認事用法上顯然不當。
      (4)被告認為本案製法中「經熱軋裝置膠合開口端之膠合動作及將開放端翻摺而
        包覆鬆緊帶」二部份技術係形成本案沐浴用袋刷之製造方法之技術主體，而
        忽略本案製法中「將管狀網滾軋成波浪狀」步驟之重要性，甚至認為其為一
        『結構』，此等認事是否有誤？關於此點，係肯定的，理由如下：
        按在認定申請專利之「新發明」時，應依申請專利範圍之「請求項所載之
          發明」之內容為之。而所謂「申請專利範圍之請求項」，稱為「獨立項」
          。獨立項乃作為專利性之判斷、專利權之效力等認定之基本。對於某一請
          求項之權利解釋，應以該項所述之整體技術構成合併考量之，因為該請求
          項所載事項係一整體性之技術思想，不宜單就某一元件或某一局部技術作
          為認定之結論。查本案之製法有二，分別揭露於申請專利範圍第一項及第
          八項，本案申請專利範圍第一項所揭者大體上包含「將一管狀網以熱軋裝
          置滾軋呈連續起伏之波浪狀→將波浪狀網壓成扁平狀→將該扁平狀網管一
          端封閉→再將一環狀鬆緊帶套設於扁平狀網管上並將開放端緣翻摺而包覆
          於該鬆緊帶外並沿呈環狀之一第二結合線予以結合→將已呈扁平袋狀之波
          浪狀網之內、外緣相對翻轉」之步驟，而本案申請專利範圍第八項所揭者
          大致上係包含「將一管狀網以熱軋裝置滾軋呈連續起伏之波浪狀→將波浪
          狀網管穿套於一支撐架之二支桿上→將一環狀鬆緊帶套設於該波浪狀網管
          之中段部位，並將該波浪狀網管之一端以該鬆緊帶為中心朝另一端翻摺而
          包覆於該鬆緊帶外→將該波浪狀網管自該支撐架取下並壓成扁平狀→將該
          扁平狀網一端封閉，而設有該鬆緊帶之一端則形成一開放端→將該鬆緊帶
          固定於該開放端上→將已呈扁平袋狀之波浪狀網之內、外緣相對翻轉」之
          步驟。換言之，完整地實施本案前述之製法，始可製成一「扁平型」袋刷
          ，缺少任何步驟皆無法製成「扁平型」之袋刷。惟被告卻認為本案製法中
          僅有「經熱軋裝置膠合開口端之膠合動作及將開放端翻摺而包覆鬆緊帶」
          二部份之技術方為製法之技術主體，而「將管狀網滾軋成波浪狀」之技術
          並不是本案之技術重點。揆諸前揭基準，被告將本案製法不當地分割再判
          斷各部分技術進步性之作法，基本上已甚為不當！其次，試問：若將該「
          將管狀網滾軋成波浪狀」之步驟省略，可否製成「扁平型」袋刷？答案是
          ：當然不能！如此觀之，「將管狀網滾軋成波浪狀」之技術是否亦為本案
          製法之重點，其答案已甚為明白！再者，「將管狀網滾軋成波浪狀」此一
          包含動作、過程之描述語句所揭露之技術究竟係「製法」，或者係「結構
          」？當然係一種「製法」，原告實不知該等顯然為「製法」之技術被告何
          以會認為係一種「結構」？進一步言之，由於該「將管狀網滾軋成波浪狀
          」之技術手段係一種「製法」而非「結構」，因此，被告以「結構」之先
          行技術（引證三）與該等「製法」技術比較，進而論定該等技術不具進步
          性，顯然有誤。此外，原告必須再指出，以超音波或高週波膠合開口端僅
          為本案「申請專利範圍」中所揭封閉網管開口端之技術之「眾多實施方式
          之一」，換言之，本案封閉開口端之技術重點係在於如何將網管封閉，並
          不一定須以超音波或高週波將開口端膠合，事實上，以車縫方式將開口端
          封閉較佳。
      (5)最後，原告必須再澄清一觀念，即「製法之發明專利是否其申請專利範圍中
        所揭之每一步驟皆須具備新穎性及進步性」？關於此點，係否定的，理由如
        下：
        專利法第二十九條明文規定，利用他人之發明或新型再發明者，申請發明
          專利。前項之再發明，係指利用他人發明或新型之主要技術內容所完成之
          發明。爰其法意，即使發明之技術構成中有利用他人發明或新型之技術內
          容，其亦得申請為發明專利。
        再者，如前項所述，論究一發明之可專利性，須以請求項所述之整體技術
          構成合併考量之，不宜單就某一元件或某一局部技術作為認定之結論。換
          言之，即使一製法之發明其申請專利範圍中所揭之技術有運用部分之習知
          技術，惟只須其整體技術手段確實符合發明專利之規定，亦可獲准發明專
          利。事實上，即使係所謂之「基礎專利」，其申請專利範圍中各局部技術
          亦不可能皆為全新且具進步性者。
        據此，即使本案申請專利範圍所揭之製法中有部分之技術係習知者，惟如
          前所述，整體觀之，本案仍符合發明專利之規定。
    (二)被告主張：
      (1)先前技術如第00000000號「手動刷淨布」發明專利案（下稱引證一
        ）、第00000000號「吸塵器過濾袋」新型專利案（下稱引證二），
        其熱固化膠合技術已揭露為超音波或高週波膠合方式，此方式與本案主要特
        徵「藉由熱軋裝置膠合開口端之膠合動作是相同製造方式」，其次，第00
        000000號「可容置香皂之洗澡網體裝置」新型專利案（下稱引證三）
        ，揭露端緣翻摺技巧與本案主要特徵「開放端翻摺而包覆鬆緊帶」之技術方
        法是相同。以上三引證案均揭露本案之製造方法，其製作之技術原理並無所
        謂創新內容，更難謂具有新穎性、進步性，更非起訴理由所稱之「新方法製
        造舊物品」。
      (2)原處分並無起訴理由所指以「結構」之先行技術與本案之「製法」比較之情
        事，而是以相當之製造技術原理相比較；本案「管狀網滾軋成波浪狀」之技
        術內容乃是製成結構外觀之技術，而非為專利標的「沐浴袋刷之製造方法」
        之主要全部技術原理。又發明中之技術構成中有利用他人發明或新型之技術
        內容，雖可申請為發明專利，但是本案之專利範圍獨立項乃包含引證案之技
        術原理，又無新原理之創新；據上論結，本案乃是運用申請前既有技術內容
        者，所能輕易完成，不具進步性之事實至為明確。
    理  由
按凡利用自然法則之技術思想之高度創作，而可供產業上利用者，固得依專利法第十
九條及第二十條第一項之規定申請取得發明專利。惟其發明如係運用申請前既有之技
術或知識，而為熟習該項技術者所能輕易完成時，仍不得依法申請取得發明專利，復
為同法第二十條第二項所明定。系爭第00000000號「沐浴用袋刷之製造方法
」發明專利申請案，係一種沐浴用袋刷之製造方法，其主要特徵係取用具適當長度與
直徑之管狀網，經熱軋裝置將該管狀網滾軋成沿一預定方向呈連續起伏之波浪狀扁平
袋，再經疊置成型及翻轉技巧而成；其特徵可分為三部分：一是經熱軋裝置膠合開口
端之膠合動作，二是將管狀網混軋成波浪狀之扁平型袋刷，三是將開放端翻摺而包覆
鬆緊帶。被告以先前技術如第00000000號「手動刷淨布」發明專利案（下稱
引證一）、第00000000號「吸塵器過濾袋」新型專利案（下稱引證二），其
熱固化膠合技術已揭露為超音波或高週波膠合方式，此方式與系爭案主要特徵藉由熱
軋裝置膠合開口端之膠合動作是相同製造方式；其次，第00000000號「可容
置香皂之洗澡網體裝置」新型專利案（下稱引證三），揭露端緣翻摺技巧，與系爭案
主要特徵第三部分之開放端翻摺而包覆鬆緊帶之技巧是相同；而此兩部分是形成系爭
案沐浴用袋刷之製造方法之原理技術主體。而本案第二部分是形成扁平型、波浪狀之
袋刷乃是其結構特徵用以具有清潔效果；而引證三之網體（內、外）之結構僅與本案
造形略有不同，均具有清潔效果；本案乃是應用申請前既有之技術知識，而為熟習該
項技術者所能輕易完成者，不具進步性，有違專利法第二十條第二項之規定，乃為本
件應不予專利之處分。原告起訴意旨雖稱：引證案之技術僅為本案一連串製法中之一
部分，而非全部，被告忽略本案製法中「將管狀網滾軋成波浪狀」步驟之重要性，且
以「結構」之觀點來否定本案「製法」之進步性，均有違誤云云。惟查以製造技術原
理相比較，引證一、引證二，其熱固化膠合技術已揭露為超音波或高週波膠合方式，
此方式與本案主要特徵「藉由熱軋裝置膠合開口端之膠合動作」，係相同製造方式；
其次，引證三揭露端緣翻摺技巧，與本案主要特徵「開放端翻摺而包覆鬆緊帶」之技
術方法，亦屬相同；至於原告所稱之「將管狀網滾軋成波浪狀」之製程，亦包含於引
證三中，此觀引證三主要包含：一內網體、一腕扣繩、一束條、及一適當長度之彈性
帶，其製造方法主要是將其中內網體之上端切齊，再利用腕扣繩及束條封結端口，而
其相對端則形成一槽孔，此槽孔端則於內外網體往外側向上翻折前，將適當長度之彈
性帶穿繞其上而形成一圈彈性阻擋緣，使置入物不易滑出；可知與本案之主要技術特
徵「將管狀網滾軋成波浪狀之扁平型袋刷」，皆為一端封閉，另端設有彈性阻擋緣的
開端，主體為網狀材料且皆可翻摺而成為沐浴用袋刷，因此二者之技術特徵相同。以
上三引證案均已揭露本案之製造方法，本案乃是運用申請前既有技術內容者，所能輕
易完成，其製作之技術原理並無所謂創新內容，更難謂具有新穎性、進步性。從而，
被告為本件應不予專利之處分，揆諸首揭法條規定，並無違誤，訴願決定予以維持，
亦無不合。原告起訴意旨仍執前詞聲明撤銷，核無理由，應予駁回。
據上論結，本件原告之訴為無理由，依行政訴訟法第九十八條第三項前段，判決如主
文。
中      華      民      國     九十     年      五      月    三十一    日
                            臺 北 高 等 行 政 法 院  第 三  庭
                                           審 判 長 法  官  徐瑞晃
                                                    法  官  吳慧娟
                                                    法  官  李得灶
右為正本係照原本作成。
如不服本判決，應於送達後二十日內，向本院提出上訴狀並表明上訴理由，如於本判
決宣示後送達前提起上訴者，應於判決送達後二十日內補提上訴理由書（須按他造人
數附繕本）。
中      華      民      國     九十     年      六      月      四      日
                                                    書記官  陳清容


司法院資訊處製作；財團法人民間司法改革基金會備份。
